【裁判字號】    99,交聲,981
【裁判日期】    991005
【裁判案由】    違反道路交通管理處罰條例聲明異議
【裁判全文】
臺灣士林地方法院交通事件裁定         99年度交聲字第981號
原處分機關  臺北市交通事件裁決所
異  議  人
即受處分人  甲○○
上列異議人因違反道路交通管理處罰條例案件，不服原處分機關
臺北市交通事件裁決所中華民國99年8 月23日北市裁罰字第裁22
-A01WMH805號裁決（原舉發單號：第A01WMH805 號），向本院聲
明異議，本院裁定如下：
    主  文
原處分撤銷。
甲○○汽車駕駛人，駕駛普通重型機器腳踏車經測試檢定酒精濃
度超過規定標準，吊扣普通重型機器腳踏車駕駛執照拾貳個月，
並應接受道路交通安全講習。
    理  由
一、原處分意旨略以：異議人即受處分人甲○○於民國九十七年
    四月十一日凌晨四時十九分許，酒後騎乘八ＨＣ—六六０號
    普通重型機器腳踏車（下簡稱重機車），行經臺北市○○區
    ○○路、松廉路交叉路口處時，因故為警盤查，經測試其呼
    氣中所含酒精濃度結果，達每公升零點六九毫克，已超出酒
    精濃度規定標準（每公升零點五五毫克以上），因依道路交
    通管理處罰條例第三十五條第一項第一款、第二十四條規定
    ，裁處異議人罰鍰新臺幣（下同）四萬五千元，吊扣駕駛執
    照十二個月，並應參加道路交通安全講習。
二、異議意旨略以：伊前開酒後駕車之違規行為，業經臺灣臺北
    地方法院檢察署檢察官為緩起訴處分，並命伊向臺北市觀護
    志工協進會支付五萬元，請求減免罰金等語。
三、按「汽車駕駛人，駕駛汽車經測試檢定酒精濃度超過規定標
    準者，處一萬五千元以上六萬元以下罰鍰，並當場移置保管
    該汽車及吊扣其駕駛執照一年；因而肇事致人受傷者，並吊
    扣其駕駛執照二年」，道路交通管理處罰條例第三十五條第
    一項第一款定有明文；上開法條雖未明確規定所謂之「酒精
    濃度標準」，惟參酌道路交通安全規則第一百十四條第二款
    規定：「汽車駕駛人飲用酒類或其他類似物後，吐氣所含酒
    精濃度超過每公升每公升○‧二五毫克或血液中酒精濃度超
    過百分之○‧○五以上者，不得駕車」，是前開規定標準應
    即指上開數值而言。又前開違規情形依同條例第二十四條第
    一項第二款規定，並應接受道路交通安全講習。經查，異議
    人於前揭時間、地點，酒後騎乘八ＨＣ—六六０號重機車上
    路，因故為警盤查，經測試其呼氣中所含酒精濃度結果，達
    每公升零點六九毫克，已超出前開規定標準，嗣經警另案移
    送臺灣臺北地方法院檢察署檢察官偵查結果，復認異議人前
    揭酒後駕車之違規行為，涉犯刑法第一百八十五條之三之服
    用酒類不能安全駕駛動力交通工具而駕駛罪，惟以緩起訴處
    分為適當，而於九十七年五月二十八日以九十七年度偵字第
    一０四四九號為緩起訴處分，同時命異議人應於緩起訴處分
    確定，收受該署檢察官執行緩起訴通知書後二個月內，向臺
    北市觀護志工協進會支付五萬元，緩起訴處分時間為二年，
    迄今已經期滿，異議人並已於九十七年八月二十五日支付上
    開款項等事實，業經異議人以書狀陳明在卷，並有異議人之
    酒精測試值、匯款收據、臺灣臺北地方法院檢察署檢察官九
    十七年度偵字第一０四四九號緩起訴處分書、臺北市觀護志
    工協進會收據各一份在卷足參，是異議人酒後駕車，經測試
    檢定其酒精濃度超過規定標準之違規事實，甚為明確，自應
    依法裁罰。
四、按行為人以一行為同時觸犯刑事法律與違反行政法上義務時
    ，立法者有鑑於兩者同屬對該不法行為之制裁，而刑罰之懲
    罰作用較強，故認在處罰目的、處罰方式均相同之狀況下，
    若依刑事法律處罰，即足資警惕時，實無再重複科以行政罰
    之必要，遂於行政罰法第二十六條第一項、第二項分別規定
    ：「一行為同時觸犯刑事法律及違反行政法上義務規定者，
    依刑事法律處罰之。但其行為應處以其他種類行政罰或得沒
    入之物而未經法院宣告沒收者，亦得裁處之」、「前項行為
    如經不起訴處分或為無罪、免訴、不受理、不付審理裁判確
    定者，得依違反行政法上義務規定裁處之」；上開規定依行
    政罰法第一條規定，並適用於同屬行政罰之道路交通管理處
    罰案件。而在交通違規案件，為彌補實際上對行為人科處之
    刑事罰金，可能較行政罰鍰之最低額為低之法律漏洞，道路
    交通管理處罰條例第三十五條第八項復規定：「汽車駕駛人
    ，經裁判確定處以罰金低於本條例第九十二條第三項所訂最
    低罰鍰基準規定者，應依本條例裁決繳納不足最低罰鍰之部
    分」。經查，本件異議人因酒後駕車，經檢察官偵查後認其
    涉犯刑法第一百八十五條之三之公共危險罪嫌，命其向臺北
    市觀護志工協進會繳交五萬元後，為緩起訴處分確定等情，
    已如前述，是該五萬元顯係檢察官因異議人前開酒後駕車之
    不法行為，本於刑事法規賦予之權限（刑事訴訟法第二百五
    十三條之二第一項第四款規定參照），而剝奪異議人財產法
    益之處分，此在實際上等如對異議人前開不法行為之制裁，
    與刑事罰金之作用無二（刑法第三十三條第五款規定參照）
    ，依上說明，自應認異議人本件違規行為，已經刑事處罰，
    而有前引行政罰法第二十六條第一項、道路交通管理處罰條
    例第三十五條第八項規定之適用。參酌是項違規情形依「違
    反道路交通管理事件統一裁罰基準表」表列規定，其統一裁
    罰基準之最低罰鍰金額為四萬五千元，低於異議人前開繳款
    數額。從而，原處分機關裁處異議人罰鍰、吊扣駕駛執照及
    命異議人接受道路交通安全講習，就罰鍰部分，即因異議人
    已經繳交前揭五萬元處分金，而無需再科處罰鍰，至於吊扣
    駕駛執照及命異議人接受道路交通安全講習部分，則因刑事
    法律並無同種類之刑罰，而仍應予裁罰。
五、原處分機關雖援引交通部九十五年七月十七日交路字第０九
    五０００六九八六號函示，略稱：依法務部行政罰法諮詢小
    組研究意見，所謂緩起訴處分係附條件的不起訴處分，為不
    起訴之一種，解釋上應有前述行政罰法第二十六條第二項規
    定之適用，仍應裁處罰鍰等語，固非無見，然查：
  1.刑事訴訟法第二百五十三條之一第一項有關緩起訴處分之規
    定，係於九十一年二月八日增訂，其後行政罰法始於九十四
    年二月五日公布施行，觀諸行政罰法第二十六條第二項規定
    ：「前項行為如經不起訴處分或為無罪、免訴、不受理、不
    付審理裁判確定者，得依違反行政法上義務規定裁處之」，
    由文義而言，顯係採列舉方式，而有意將「緩起訴處分」排
    除在外，非法律漏洞，依「明示其一，排除其他」之法理，
    行政罰法第二十六條第二項所謂「不起訴處分確定」之規定
    ，解釋上自不應再擴張包括「緩起訴處分」在內。
  2.細繹行政罰法第二十六條第二項規定，應係指行為人之不法
    行為雖然同時觸犯刑事法律與行政罰，惟因其後之偵審結果
    ，或查明根本不應受刑事處罰，或雖應受刑事處罰，然因程
    序障礙，以致未受刑事處罰者而言，蓋於上列情況，行為人
    實質上既未受到刑事處罰，則其本來應受之行政罰，即無與
    刑罰發生競合可言，是故，如對其科處原來之行政罰，亦無
    一事兩罰之問題甚明，而本件異議人繳交之處分金，既與刑
    事罰金同具有制裁之性質，則若再科處交通罰鍰，即有一事
    兩罰之疑慮，此與前述行政罰法第二十六條第二項所欲規範
    之情形，並不相同，自不能相提並論。
  3.按刑事訴訟法上之不起訴處分，可分成絕對不起訴處分與相
    對不起訴處分二種，前者指因為犯罪嫌疑不足或其他程序上
    之障礙事項等法定原因，檢察官應為不起訴處分，無自由裁
    量之餘地，後者則係指原應起訴之案件，因具有法定要件，
    而委由檢察官斟酌情形，予以不起訴處分（刑事訴訟法第二
    百五十二條、第二百五十三條參照），由刑事訴訟法第二百
    五十三條之一第一項規定可知，緩起訴處分係以行為人之行
    為構成犯罪為前提，性質上自然與根本不受刑事追訴、處罰
    之絕對不起訴處分不同，而與相對不起訴處分較為接近，然
    相對不起訴處分又無如緩起訴處分所規定，檢察官得命被告
    向公庫或指定之公益團體、地方自治團體支付一定金額，作
    為緩起訴之條件，亦即在相對不起訴處分時，並無如前述緩
    起訴處分金之類刑事處罰可言，由此推之，僅附有處分金之
    緩起訴處分，方有前述一事不二罰情形之可能，至於不起訴
    處分甚至檢察官附其他條件之緩起訴處分，既均無前述類似
    刑事罰金之處分金存在，當無不能科處罰鍰之問題。而行政
    罰法第二十六條規定旨在避免一事兩罰，與該行為單純在程
    序上是否已經起訴，並無直接關連，是故，縱然緩起訴處分
    係附有條件之不起訴處分，解釋上亦不應適用前開行政罰法
    第二十六條規定再行裁罰，反而造成行為人同一不法行為，
    同時受到刑罰與行政罰制裁之不公現象甚明。
  4.更有甚者，即便認異議人受緩起訴處分確定，等若受不起訴
    處分，而有行政罰法第二十六條第二項規定之適用，然前引
    條文係規定行政機關在行為人之不法行為，經不起訴處分或
    為無罪、免訴、不受理、不付審理裁判確定後，「得」依違
    反行政法上義務規定裁處，亦即在上揭情形，行政機關對裁
    罰與否享有行政裁量權，而在本案情形，異議人又已繳納五
    萬元，性質上近似刑事罰金之處分金，是則，原處分機關未
    斟酌及此，逕行對異議人裁處四萬五千元，二者相加，異議
    人因此次違規行為，等若受九萬五千元之懲罰，實質上也違
    反前引道路交通管理處罰條例第三十五條第八項及統一裁罰
    基準表表列之罰鍰規定，在裁量上也不免違反行政自我拘束
    原則。
  5.綜上所述，原處分機關所持見解，似忽略緩起訴處分金之制
    度，乃不起訴處分所無，解釋上流於形式，尚難採取。
六、按交通法庭認為聲明異議有理由時，應以裁定將原處分經聲
    明異議之部分撤銷，並自為裁定，道路交通案件處理辦法第
    二十條前段定有明文。查本案異議人因一個酒後駕車之交通
    違規行為，形式上雖然同時受到罰鍰、吊扣駕駛執照、接受
    道路交通安全講習等數個不同處罰方式之行政罰，惟此係單
    一處分，無法割裂，從而，異議人雖僅於異議狀內記載就罰
    鍰部分聲明異議，其餘處罰並未提及，然本案罰鍰等三種行
    政罰彼此既無從分離，本院自仍應全部予以審理（臺灣高等
    法院暨所屬法院九十八年法律座談會刑事類提案第二十三號
    參照）。經查，異議人確有前述酒後駕車之違規行為，已如
    前述，原處分機關因依前引道路交通管理處罰條例等規定，
    裁處異議人罰鍰四萬五千元、吊扣駕駛執照十二個月（此部
    分已經執行）、並施以道路交通安全講習，就罰鍰部分，有
    違行政罰法第二十六條第一項、道路交通管理處罰條例第三
    十五條第八項及統一裁罰基準表之表列罰鍰數額規定，尚非
    允當，就吊扣駕駛執照及施以道路交通安全講習部分，因此
    部分裁處兼具維護公共秩序之作用，為達行政目的，依行政
    罰法第二十六條第一項但書規定，仍得併予裁處。綜上，本
    件異議為有理由，應由本院將原處分關於裁處罰鍰之部分撤
    銷，並諭知裁罰如主文第二項所示。
據上論斷，應依道路交通案件處理辦法第二十條前段，道路交通
管理處罰條例第三十五條第一項第一款、第八項、第二十四條第
一項第二款，裁定如主文。
中    華    民    國    99    年    10    月    5     日
                  交通法庭  法  官  陳彥宏
以上正本證明與原本無異。
如不服本裁定應於送達後5日內向本院提出抗告狀。
                            書記官  范煥堂
中    華    民    國    99    年    10    月    5     日

司法院資訊處製作；財團法人民間司法改革基金會備份。
